臺灣高等法院台南分院刑事判決　　　　　　　　　九十三年度軍上字第三號　 Ｃ
　　　上　訴　人
　　　即　被　告　甲　○　○
右上訴人因違反貪污治罪條例案件，不服國防部高等軍事法院高雄分院九十三年度高
判字第十三號，中華民國九十三年一月十五日第二審判決（起訴案號：國防部南部地
方軍事法院檢察署九十一年平訴(一)字第○一九號），提起上訴，本院判決如左：
      主      文
原判決撤銷，發回國防部高等軍事法院高雄分院。
      理      由
一、本件原判決認定上訴人即被告甲○○原係陸軍步兵第一五七旅憲兵排三等士官長
    副排長（民國＜下同＞八十一年五月十一日入伍，憲兵學校常士分科班第三十期
    畢業，志願役，已於九十一年四月三十日退伍），為依據法令從事公務之人員，
    於該管排長休假期間，具有代理排長而對所屬或其他單位支援該排士兵准假之權
    責，且為其主管事務之一；九十年一月初，被告因購置新宅，致手頭拮据，復因
    得悉該旅步二營營部連支援該排士兵黃河聰之友人會改裝車輛，遂起意藉准許該
    排士官兵於應休之假期外，額外以洽公等名義准假（即俗稱放黑假）之方式，換
    取賄賂，向黃兵要求代為改裝被告所有自用小客車，並期約以放黑假為對價，黃
    兵應允後，同年三月一日二十四時許，該管排長洪明福中尉休假，被告代理排長
    職務時，乃以洽公名義准許黃河聰額外休假三日，同時由黃兵駕駛被告自用小客
    車外出加裝車身側裙，黃兵並代為支出修改車輛費用新台幣（以下同）三千元，
    嗣同年三月四日二十四時許，返營交還代為改裝完畢之車輛；詎被告於同年一月
    間，另行起意向該排士兵黃聖隆以借款名義，要求代為購買電腦周邊零組件等設
    備，黃兵應允，並代為墊款五千元，事後被告因遲遲無法清償黃聖隆之欠款，遂
    萌圖取自己不法利益之概括犯意，明知士兵每月有應休之假期日數，不得違背國
    軍規定額外准假，竟利用該管排長洪明福休假，被告代理排長職務期間，先准許
    黃聖隆自九十年三月四日晚二十一時起，至翌（五）日二十一時止放黑假一日，
    圖得延期償還或免除向黃聖隆借款之不法利益。又於九十年二月間，要求該排士
    兵廖銘、蕭文治等二人利用假期為其幫忙打掃新宅，俟同年四、五月間該管排
    長休假，其代理排長職務時，再利用其職務之便，准許廖銘、蕭文治二人於規
    定應休之假期外，另以洽公名義休假（自九十年二月三日十八時起至翌（四）日
    十八時止一日，及自九十年六月一日十八時起至同年月四日二十一時許止三日）
    ，以補償廖銘、蕭文治等二人因打掃致耽誤之假期，直接圖得廖、蕭二人為其
    打掃房屋之不法利益，嗣經該管於九十年七月八日循線查獲被告犯行後，移送國
    防部南部地方軍事法院檢察署軍事檢察官偵結起訴。因而撤銷國防部南部地方軍
    事法院第一審之判決，改判論處被告依據法令從事公務之人員，對於職務上之行
    為，收受賄賂，及連續對於主管之事務，明知違背法令，直接圖自己私人不法利
    益，因而獲得利益之罪刑，固非無見。
二、惟查：
  (一)被告收受賄賂部分：按貪污治罪條例第十條第一項規定犯第四條至第六條之罪者
    其所得財物，應予「追繳」，並依其情形分別沒收或發還被害人，第二項規定前
    項財物之全部或一部無法追繳時，應「追徵」其價額，或以其財產「抵償」之。
    所謂追徵其價額，指一般財物無法追繳時，追徵其「價額」，而財物若是金錢，
    並無價額可言，所以金錢無法追繳時，自應以其財產「抵償」之。亦即，追繳係
    要被告繳出財物後，再加以沒收或發還，而一般財物無法追繳時，改以追徵其價
    額，金錢無法追繳時，則改以其財產抵償之。本件原判決事實就被告收受賄賂部
    分，認定黃河聰駕駛被告之自用小客車外出「加裝車身側裙及烤漆」，黃河聰並
    「代為支出修改車輛費用新台幣（下同）三千元」等情，於理由貳、二、（一）
    部分，也認為被告以其職權放黑假作為代價，期約交換黃河聰「為其墊款三千元
    修改車子的側裙及烤漆」，並已達完成的階段等情，於理由肆、二進而認為被告
    收受黃河聰修改完成之車身側裙及烤漆，達到收受賄賂階段，顯係認為被告收受
    「車身側裙及烤漆」之「賄賂」，並非收受「免付修理費之其他不正利益」，乃
    原判決於認定被告所犯罪名時，於理由伍卻認為被告依其職務上行為准放黑假為
    期約，換取黃河聰「為其修改車輛墊付價款」之「賄賂」，及被告「犯罪所得財
    物」為「修改車身側裙及烤漆代墊款三千元」，並宣告該犯罪所得三千元，若無
    法追繳時，以其財產抵償之，似又認為被告是收受黃河聰為其修車之代墊價款三
    千元，惟被告並未收受修車費之三千元現款，其犯罪所得係車身側裙及烤漆之一
    般財物，原判決此部份理由矛盾。
  (二)被告圖利部分：按貪污治罪條例第五條第一項第三款之收受賄賂罪與同條例第六
    條第一款圖利罪之區別，在於收受賄賂罪之「職務上行為」與「收受之賄賂」之
    間有「對價關係」存在，亦即行賄與收賄雙方，相互之間有對價關係。而圖利罪
    對「主管或監督之事務，明知違背法令」，直接或間接圖自己或其他私人不法利
    益，「因而獲得利益」，只是圖得自己或其他私人之不法利益，並因而獲得利益
    ，是其「違背法令」與「所得不法利益」間，或者圖得自己之不法利益，或者圖
    得他人之不法利益，尚無自己與他人間雙方面之對價關係存在。原判決關於廖
    銘、蕭文治等二人利用假期為被告幫忙打掃新宅圖利部分，於判決理由參、二、
    （二）認定廖銘、蕭文治等二人於偵查中供述被告曾應允以「黑假」彌補彼等
    因打掃耽誤之「假期」，足認雙方並非約定以「打掃」交換「黑假」屬實，亦即
    被告放廖銘、蕭文治等二人之黑假，與廖銘、蕭文治等二人利用假期為被告
    幫忙打掃新宅，並無對價關係存在，是既認為被告放黑假係為彌補廖銘、蕭文
    治等二人之假期，又謂被告事後利用主管事務機會，「以放黑假延長假期」，乃
    係藉此圖得「廖、蕭二人為被告，打掃新宅之不法利益」，自屬理由矛盾。以上
    ，上訴人上訴意旨雖未指摘及此，然為本院依職權所應審酌之事項，原判決既有
    前開違背法令致影響事實認定之情形，自應認原判決有撤銷發回之原因。
三、據上論結，應依軍事審判法第一百九十九條，判決如主文。
中    華    民    國      九十三      年      七      月      三十      日
                                  臺灣高等法院臺南分院刑事第六庭
                                      審判長法官  蔡    崇    義
                                            法官  董    武    全
                                            法官  宋    明    中
右正本證明與原本無異。
不得上訴。
                                      法院書記官  李    育    儒
中    華    民    國      九十三      年      八      月      二        日
